臺灣士林地方法院刑事判決
110年度醫易字第1號
公  訴  人  臺灣士林地方檢察署檢察官
被      告  劉孟綸



選任辯護人  林鳳秋律師
            張家琦律師
上列被告因業務過失傷害案件，經檢察官提起公訴（110年度醫
偵字第22號），本院判決如下：
    主    文
劉孟綸犯業務過失傷害罪，處有期徒刑參月，如易科罰金，以新
臺幣貳仟元折算壹日。
    事    實
一、劉孟綸係址設臺北市○○區○○街00號振興醫療財團法人振興醫
    院（下簡稱：振興醫院）醫師，為從事醫療業務之人。緣玉
    昌訓於民國108年3月23日因上腹疼痛前往振興醫院就診，發
    現其膽囊內有1顆2公分之膽結石，經診斷為急性膽囊炎而住
    院，劉孟綸並於同年月26日12時45分許，為玉昌訓實施腹腔
    鏡膽囊切除手術（下簡稱：本案手術）擬切除膽囊，其本應
    注意施行本案手術時，應先辨認出總肝管（common hepatic
     duct，簡稱：CHD）、膽囊管（cystic duct）及肝臟邊緣
    （liver margin）等組織所在之位置（即卡洛特式三角〈tri
    angle of Calot〉），確定膽囊頸（neck of gallbladder）
    、膽囊管之位置後，將金屬夾子夾在膽囊管與膽囊交接處，
    進而在該處燒灼截斷以取出膽囊之步驟；又若無法辨識上開
    卡洛特式三角時，即應改行傳統剖腹探查膽囊切除術，以減
    少判斷錯誤，發生誤夾之情事發生，而依當時並無不能注意
    之情事，竟疏未注意誤將2個金屬夾子夾在總肝管上，致玉
    昌訓之總肝管於手術過程中一併遭截斷，而受有總肝管截斷
    之傷害，並在術後因為總肝管遭截斷，使膽汁無法經由總肝
    管正常排入十二指腸，而受有黃疸之傷害。　　　
二、案經玉昌訓訴由臺灣士林地方檢察署檢察官偵查起訴。
    理    由
一、證據能力部分：
  ㈠鑑定證人石宜銘於偵查時所為之證述無證據能力：
  ⑴按刑事訴訟法為擔保證人、鑑定人陳述或判斷意見之真正，
    特設具結制度，然因二者之目的不同，證人之陳述，求其真
    實可信，而鑑定人之鑑定，重在公正誠實，故兩者應具結之
    結文內容有別。具體而言，依刑事訴訟法第189條第1項規定
    ，證人之結文內，應記載「當據實陳述，決無匿、飾、增、
    減」；同法第202條則定明鑑定人之結文內，應記載「必為
    公正誠實之鑑定」，以示區別。再者，依同法第158條之3規
    定，證人、鑑定人依法應具結而未具結者，其證言或鑑定意
    見，不得作為證據。此所稱未具結者，除全然未簽認結文外
    ，尚包括違反同法第189條第1項、第202條所定具結之法定
    程式（結文內容）。從而，（鑑定）證人苟經法院或檢察官
    指定，意在使依其特別知識經驗，就所觀察之「現在事實」
    （非已往見聞經過之事實），報告其判斷之意見，即不失為
    鑑定人之性質。於此，即應分別情形命具（鑑定）證人結文
    ，或加具鑑定人結文。換言之，其人究竟係屬證人（鑑定證
    人）或鑑定人身分，自應分辨明白，然後依法命為具結，若
    有違反或不符法定程式，其證言或鑑定意見，即屬欠缺法定
    程式，而難認係合法之證據資料，不得作為證據（最高法院
    109年度台上字第4553號判決要旨參照）。
　⑵關於石宜銘於偵查中所為之證述，檢察官於訊問前告以具證
    人身分，並指定為鑑定人，同為證人兼具鑑定人身分，有卷
    附訊問筆錄（醫他卷第149頁）可參。惟觀其上開偵查中證
    述之內容，除就其所親眼見聞而為之陳述外（即為告訴人玉
    昌訓進行手術時所親眼目睹之狀況），另有本諸其醫師之專
    業知識、經驗等就本案陳述其專業意見，堪認石宜銘為鑑定
    證人，而非純屬證人身分無訛，但檢察官僅向石宜銘諭知證
    人具結義務及偽證之處罰，命朗讀結文後具結，有證人結文
    （同上卷第167頁）存卷可證，而未加具鑑定人結文，其所
    履踐之程序，即有未合，被告劉孟綸之辯護人復爭執其證據
    能力，應認石宜銘前揭於偵查中所為之證述無證據能力，而
    不得作為本案判斷之依據。
　㈡鑑定證人石宜銘於本院審理時所為之證述具有證據能力：
　⑴按刑事訴訟法所定之鑑定，係指由審判長、受命法官或檢察
    官選任之鑑定人或囑託之鑑定機關，除憑藉其特別知識、經
    驗，就特定物（書）證加以鑑（檢）驗外，並得就無關親身
    經歷之待鑑事項，僅依憑其特別知識、經驗（包括技術、訓
    練、教育、能力等專業資格）而陳述或報告其專業意見，此
    觀刑事訴訟法第198條規定自明。是鑑定，所重者乃在特殊
    或專門之知識、經驗。
　⑵查，石宜銘本院審理時證稱：我是陽明大學畢業，在榮總接
    受完整訓練，現在是臺北榮總一般外科主治醫師，第一次做
    腹腔鏡膽囊切除手術係在79年或80年，因為臺灣第2個做這
    種手術是在臺北榮總，那時我是總醫師，所以應該是從那個
    時候開始，這項手術目前在臺北榮總1年大約可以做到6百至
    7百件，不是少見的手術，我每個月5件，1年至少50件，我
    也有寫過腹腔鏡膽囊切除手術的文章（本院卷第314、332頁
    ）等語。是依石宜銘上開陳述可知，其目前係臺北榮總之一
    般外科主治醫師，擔任醫師時間超過30年以上，其為病人施
    行腹腔鏡膽囊切除手術時間亦長達30年，每年經手上開手術
    案件超過50件，且曾就腹腔鏡膽囊切除手術發表過文章；而
    石宜銘復因告訴人向其就診，曾為告訴人進行總肝管腸吻合
    手術，亦有卷附告訴人臺北榮總病歷（見外放卷）可佐，顯
    見石宜銘除具有外科醫師之專業知識與背景外，對於告訴人
    為何發生黃疸之原因，更屬親眼見聞之人，是石宜銘本於自
    身專業知識及經驗，並根據親自參與告訴人手術之實際經歷
    所為之陳述，既係基於合理體驗之事實所形成，即非單純私
    人意見或臆測之詞；佐以其於本院審理時業以鑑定證人之身
    分具結作證，並接受詰問，此有證人及鑑定人結文各1紙存
    卷可查（本院卷第359、361頁），揆諸上開說明，應認石宜
    銘於本院審理中之證述有證據能力。辯護人空言主張石宜銘
    不具鑑定人資格云云，要非可憑。　
　㈢本案認定事實所引用之其餘卷內非供述證據，並無證據證明
    係公務員違背法定程序取得，依刑事訴訟法第158條之4規定
    反面解釋，均有證據能力。
二、訊據被告坦承其係振興醫院醫師，於事實欄所載時、地，為
    告訴人實施本案手術，且告訴人於本案手術後發生黃疸等節
    予以肯認，惟矢口否認有何業務過失傷害之犯行。辯稱：告
    訴人的總肝管是阻塞，而非截斷，且導致告訴人在本案手術
    後發生黃疸的原因很多，有可能係發炎、纖維化、殘留石頭
    堵住、膽汁洩漏、膽管狹窄、Mirizzi Syndrome症候群等問
    題所造成，非如告訴人所指總肝管遭截斷所致，再本案送衛
    生福利部醫事審議委員會（下簡稱醫審會）鑑定後，鑑定結
    果認定我無疏失，足證我為告訴人實行本案手術之過程中無
    任何過失等詞置辯。經查：
  ㈠被告係振興醫院之醫師，其於事實欄所載時、地為告訴人進
    行本案手術，告訴人於接受本案手術後之108年3月29日血液
    檢查結果，其總膽紅素(Total Bilirubin，黃疸之判斷依據
    )為9.08mg/dL，且告訴人有皮膚蠟黃、瞳孔呈黃色之情事，
    經被告於同日安排會診該院肝腸內科洪宏緒醫師進行逆行性
    內視鏡胰膽管攝影術檢查，發現告訴人膽汁滲漏，且攝影無
    法發現肝內膽管，被告即依洪宏緒醫師之建議，於同日20時
    11分許，安排告訴人進行經皮穿肝膽道引流術（PTCD），並
    置放經皮穿肝膽管引流管，將無法排出之膽汁做外部引流；
    復於108年4月2日再施以經皮穿肝膽道攝影術檢查；而告訴
    人於同年4月3日前往臺北榮總一般外科就診，經石宜銘醫師
    建議進行總肝管腸吻合手術之手術評估，於同年月8日由振
    興醫院出院並轉至臺北榮總，經石宜銘醫師診斷為「急性膽
    囊炎經腹腔鏡膽囊手術切除後，併發總肝管截斷」，於同年
    5月17日9時許，由石宜銘醫師為告訴人進行總肝管腸吻合手
    術等情，有振興醫院急診病歷紀錄（醫他卷第17至20頁）、
    振興醫院診斷明書（醫他卷第21頁）、臺北榮民診斷證明書
    （醫他卷第45頁）、振興醫院病歷（見外放卷）、臺北榮總
    病歷（見外放卷）附卷可參，上開客觀事實亦為被告、辯護
    人所不爭執（本院卷第61、62頁），此部分事實即堪認定。
  ㈡告訴人在本案手術（108年3月26日）前之108年3月25日，其
    血液檢查結果有關總膽紅素(Total Bilirubin)之數值為1.4
    4mg/dL，有卷存出院病歷摘要（醫他卷第26頁）可證，而總
    膽紅素之參考值為0.4-2.0mg/dL，亦有醫審會鑑定報告（醫
    他卷第309頁）附卷可參，告訴人在本案手術前之總膽紅素
    既在正常範圍內，足認被告在本案手術前並無黃疸之情況。
    再告訴人於同年月29日之血液檢查結果，其總膽紅素為9.08
    mg/dL，亦有前述出院病歷摘要、醫審會鑑定報告可查，此
    部分亦為被告、辯護人所不爭執，堪認告訴人是在本案手術
    後才有發生黃疸之情事無訛。
  ㈢告訴人於本案手術後發生黃疸之原因係其總肝管遭截斷所致
    ：
  ⑴有關告訴人於本案手術後發生黃疸之原因一節，業據鑑定證
    人石宜銘於本院審理時證稱：我幫告訴人進行手術時，發現
    總肝管阻塞，距離肝門只剩下1公分，正常的路徑是肝，裡
    面的膽道出來叫肝外膽道，然後進入胰臟、十二指腸，這段
    路徑正常應該通行無阻，而告訴人的情況是肝出來差不多1
    公分的地方就堵住了，就是剩下的殘枝，有2個夾子在阻塞
    位置，同時有經皮穿肝膽道引流手術(PTCD)，引流管靠近阻
    塞位置，阻塞的位置正好是夾子夾住的位置，我開刀進去把
    夾子拿開，造成總肝管殘枝約1公分原因就是夾子夾住了，
    有2個金屬夾子夾在告訴人總肝管殘枝上；夾子會移位，但
    不會因為移位就把另一個膽管夾住，頂多是跑掉而已，告訴
    人在本案手術後有黃疸的原因，百分百是因為總肝管阻塞所
    造成的，阻塞的原因是夾子等詞明確（本院卷第315至318、
    336頁）。　
  ⑵告訴人於本案手術後之同年3月29日，在振興醫院進行皮穿肝
    膽道引流術(PTCD)，發現在總肝管處完全阻塞之情形(The c
    holangiography shows complete obstruction of bile du
    ct at common hepatic duct.)，有該院放射診斷科檢查報
    告（醫他卷第37頁）在卷可查；又於同年4月2日在同院施行
    經皮穿肝膽道攝影術檢查，發現所注入之顯影劑在總肝管處
    斷掉(Dilute contrast medium is injected and complete
     obstruction at CHD is depicted.The CBD is not opaci
    fied.)，有卷存該院放射診斷科檢查報告（醫他卷第39頁）
    可佐，此亦為醫審會鑑定報告所認定之內容（醫他卷第309
    頁），鑑定證人石宜銘證述其為告訴人進行手術時，發現告
    訴人曾進行經皮穿肝膽道引流手術及阻塞部分等情，此部分
    與告訴人上開在振興醫院所進行之治療、檢查結果不謀而合
    ，堪認鑑定證人石宜銘上開證述內容可採。又鑑定證人石宜
    銘業已證述總肝管阻塞之原因是夾子，足證告訴人之總肝管
    是在被告施行本案手術之過程中，遭被告以金屬夾子夾住並
    截斷無訛，被告及辯護人稱告訴人之總肝管僅是阻塞而非截
    斷云云，自不足信採。
  ⑶被告雖主張造成總肝管阻塞之原因很多，可能係發炎、纖維
    化、殘留石頭堵住、膽汁洩漏、膽管狹窄、Mirizzi Syndro
    me症候群等問題所致，但被告均未提出證據證明，且與鑑定
    證人石宜銘上開親眼見聞後，本於專業判斷所為之陳述不符
    ，即無從遽認被告上開主張為真；且被告所謂Mirizzi Synd
    rome症候群部分，亦經鑑定證人石宜銘於本案審理時證稱：
    Mirizzi Syndrome症候群是指膽囊頸部有1個大的石頭，造
    成膽囊反覆發炎、組織漲大壓到總肝管，有時會產生黃疸、
    總肝管膽道阻塞，可以透過電腦斷層看出來，本件告訴人之
    手術紀錄並未記載其患有Mirizzi Syndrome症候群，切除掉
    膽囊後就沒有Mirizzi Syndrome症候群，那是在膽囊在的時
    候才有這個名詞(即Mirizzi Syndrome症候群)，因為膽囊在
    ，石頭膽囊發炎太厲害壓到總肝管，但膽囊拿掉之後，這個
    名詞就不存在了等語甚明（本院卷第326至328、335頁），
    是以告訴人的膽囊在本案手術後既已切除，即無可能再發生
    Mirizzi Syndrome症候群，被告身為醫生對於上情當無不知
    之理，其明知上情卻仍謊稱告訴人於本案手術後發生黃疸有
    可能係Mirizzi Syndrome症候群所致，益徵被告上開所辯核
    屬事後推諉卸責之詞，不足信採。
　⑷基上事證，堪認告訴人於本案手術後發生黃疸之原因是告訴
    人之總肝管在本案手術過程中遭被告以夾子截斷所造成。
  ㈣告訴人之總肝管遭夾子截斷係被告之疏失行為所造成：
  ⑴有關醫師為病人施行腹腔鏡膽囊切除手術之過程，業據鑑定
    證人石宜銘於本院審理時證稱：腹腔鏡膽囊切除手術是要切
    除膽囊、膽囊管、膽囊動脈，一般而言，要開膽囊，要先把
    膽囊管和膽囊動脈分出來、認清楚，然後打斷，再把膽囊從
    肝臟分離掉，簡單來講就是如此；用夾子為了要把膽囊管、
    膽囊動脈夾起來，才可以切斷，才不會出血，不會漏膽汁，
    夾子是要夾膽囊管、膽囊動脈，在夾膽囊管、膽囊動脈時，
    是不應該夾到總肝管，但有可能，因為膽囊管不是每個人都
    是那麼清楚可以讓你分辨出來，尤其是有些人有先天性異常
    ，有些人是有發炎造成沾黏，本來2個管子是應該分開，它
    合在一起，合在一起當然一剪或一夾就有可能夾到，當沾黏
    很嚴重時，膽囊管、總肝管就有可能一起夾到，夾子會留在
    病人的身上，就跟殘枝夾在一起，因為一夾，2個就夾掉，
    其實會受傷就是因為不知道，把總肝管或總膽管當膽囊管夾
    ，所以當夾到不該夾的地方時，醫生根本不知道，才會把它
    夾住，所以問題就是你不認識它，本來你要夾A，你夾到B，
    你還以為B是A，才會有所謂膽道損傷等詞綦詳（本院卷第33
    2至334頁）；佐以被告於偵查時亦表示施行本案手術無須截
    斷總肝管一詞明確（醫他卷第87頁），堪認鑑定證人上開證
    述內容要屬可信。
　⑵又觀諸被告為告訴人施行本案手術之手術紀錄，其手術步驟
    記載：患者（即告訴人）採仰臥姿勢進行全身麻醉，…首先
    解剖卡洛式三角，把膽囊血管和膽囊管分離並夾閉和橫切，
    從肝床上逆行解剖膽囊等詞，有卷存手術紀錄（振興醫院病
    歷卷第239頁、中文版見本院卷第365頁）可參；佐以醫審會
    之鑑定報告在案情摘要亦認被告在手術過程記載膽囊三角(
    又稱卡洛特式三角)有分清楚，且膽囊血管及膽囊管都有區
    分並以金屬夾子夾好再切斷等情，有醫審會鑑定報告（醫他
    卷第308、309頁）在卷可稽，顯見被告自認在對告訴人施行
    本案手術時確實有分辨出膽囊血管與膽囊管。然承前所認定
    ，告訴人之總肝管係在本案手術時遭被告以夾子夾斷，足認
    被告有誤將總肝管誤認為膽囊管或膽囊動脈之情形，而非如
    上開手術紀錄所載有區分清楚，即無從以上開手術紀錄遽認
    被告確無過失。
　⑶如同鑑定證人石宜銘於本案審理時所述，本案告訴人之膽囊
    業已切除，所以無法從事後判斷被告當時為告訴人施行本案
    手術時之狀況（本院卷第328、329頁），但如果被告為告訴
    人施行本案手術時，是可明確區分告訴人膽囊管、膽囊動脈
    、總肝管等位置時，被告應無可能發生誤夾總肝管之情事，
    除非告訴人因為沾黏嚴重，導致其總肝管與膽囊管合在一起
    而一起被夾到。但本案並非如此，告訴人之總肝管並未與膽
    囊管一起遭夾子夾住，顯見被告應係如鑑定證人石宜銘前開
    證述判斷錯誤致發生誤夾總肝管之情形，是被告在可明確區
    分告訴人膽囊管、膽囊動脈、總肝管等位置之狀況下，仍判
    斷錯誤而發生誤夾總肝管之情形，被告即有應注意而未注意
    之過失。
　⑷再者，當醫師在為病患施行腹腔鏡膽囊切除手術之過程中發
    現無法清楚辨識膽囊管、膽囊動脈、總肝管時應如何處理一
    節，亦據鑑定證人石宜銘於本院審理時證稱：（問：一般外
    科醫師在實施腹腔鏡膽囊切除手術時，在腹腔鏡視野下發現
    因為沾黏很多，沒有辦法清楚分辨出總肝管、膽囊管及肝臟
    邊緣的時候，會怎麼處理？）答：放棄微創腹腔鏡方式，改
    成傳統開腹手術，亦可稱為傳統剖腹探查膽囊切除術。（問
    ：是否會馬上改成傳統手術？）答：當場。（問：為何不繼
    續使用腹腔鏡膽囊切除手術，而要改用傳統開腹手術？）答
    ：因為傳統手術的視野比較大，還有外科醫師的手可以去做
    更廣泛的探查，解剖構造會更清楚。(問：縱使做了膽道攝
    影，還是沒有辦法分辨總肝管、膽囊管及肝臟邊緣，這種情
    形你是否會記載在手術紀錄裡面？)答：如果手術中止，我
    會把原因寫在上面，會寫因為沾黏太厲害，沒辦法辨識膽道
    ，為了怕傷到膽道，必要時手術會中止。(問：上述沒有辦
    法分辨總肝管、膽囊管及肝臟邊緣的情形下仍然繼續手術，
    並未中止，整個手術結束之後，你會在手術紀錄上如何記載
    ？)答：手術結束，如果成功，我就不會記錄，因為手術成
    功，我們沒有必要把心裡上的想法記在上面；但當一個手術
    改變，比方說進行到這裡我沒辦法再進行下去，我們會中止
    ，中止之後我會寫在上面，就像剛才講微創改傳統，理由我
    會寫在上面，一般會寫在上面。(問：從腹腔鏡改成傳統，
    因為沾黏很多，沒有辦法清楚分辨出總肝管、膽囊管及肝臟
    邊緣，仍然繼續手術？)答：這我要停止，沒辦法分辨的時
    候，我不會繼續手術，我一定要想辦法分辨，如果沒辦法分
    辨，可能這個手術我就會停止。(問：改成傳統，你也會停
    止？)答：當然會停止，因為每個醫師都不希望傷到膽道，
    除非你自認為你有這個能力，結果還是傷到，不會說你沒有
    能力還繼續進行，前提是你自認為還有能力，但每一個人所
    認為你的能力是不是真的有那個能力，每個人是不一樣的，
    不然手術就沒有合併症了。(問：就你自己而言，如果你改
    成傳統，還是沒辦法清楚分辨出總肝管、膽囊管及肝臟邊緣
    的話，你是否會停止手術？)答：會。因為不是一定要手術
    才可以解決這個問題，還可以用引流的方式，請X光科幫忙
    來引流，膽囊也不一定要全部拿掉，所以我不會分辨不清楚
    又繼續開等詞（本院卷第318至322頁）明確。復參以被告於
    本案手術前曾給告訴人簽署手術同意書（振興醫院病歷卷第
    371頁），觀諸該手術同意書內容，記載疾病名稱為「膽結
    石膽囊炎」，建議手術名稱為「腹腔鏡膽囊切除手術，困難
    則更改為傳統剖腹探查膽囊切除術」，有卷存手術同意書可
    證，而該手術同意書所稱之「困難」一情，亦據鑑定證人石
    宜銘於本院審理時證稱：困難就是你沒辦法找出那一些可以
    打斷、那些不可以打斷，解剖構造不清楚，怕傷及附近腸子
    、膽道或血管時，就會考慮改成傳統等詞甚詳（本院卷第33
    4頁），且從被告於施行本案手術前即讓告訴人簽署上開手
    術同意書，足徵被告亦知悉在施行本案手術之過程中，如有
    發生困難即無法辨識卡洛特式三角或其他問題時，應更改為
    傳統剖腹探查膽囊切除術，甚至放棄手術等情甚明，亦堪認
    鑑定證人石宜銘上開所述內容為真。
　⑸被告於本院準備程序自陳施行本案手術時發現告訴人膽囊位
    置有沾黏之情形，且因為沾黏很多沒有辦法分辨很清楚等詞
    明確（本院卷第218、219頁），此部分核與其前述手術紀錄
    所載內容相悖，佐以被告於偵查時均未有如此之抗辯，辯護
    人於審理程序時又改稱沾黏沒有達到難以辨識（本院卷第35
    2頁），被告與其辯護人一再更易其說詞，被告上開所辯是
    否屬實，要非無疑，更足徵若非被告有所隱瞞，焉會一再改
    變說詞。況且，被告係振興醫院之醫師，對於同為外科醫師
    即鑑定證人石宜銘上開證述施行本案手術之過程與替代本案
    手術之原因與方案當知之甚稔，縱認被告上開所辯為真，其
    在為告訴人施行本案手術之過程中既已發現無法清楚分辨總
    肝管、膽囊管及肝臟邊緣時，其亦知悉應考慮改採傳統剖腹
    探查膽囊切除術，甚至放棄手術，蓋仍有其他方法（即引流
    的方式）可行，但被告並未改行傳統剖腹探查膽囊切除術等
    方式，導致誤夾告訴人之總肝管，被告上開醫療行為顯然違
    反醫療常規而有違反醫療上必要之注意義務，至為明確。
  ㈤至本案送醫審會鑑定後，固認被告並無過失，有卷存該會鑑
    定書（醫他卷第307至313頁）可參。然觀諸上開醫審會鑑定
    內容提到：「108年3月26日12時45分，病人（即告訴人）接
    受由劉醫師（即被告）施行腹腔鏡膽囊切除手術，依手術紀
    錄，術中發現膽囊壁有增厚，且膽囊內含膽結石與較髒之膽
    汁，並有數個黑棕色結石(最大結石直徑為2公分)，手術過
    程記載膽囊三角(又稱卡洛特氏三角)有分清楚，且膽囊血管
    及膽囊管都有區分，並以金屬夾子夾好再切斷，…病人黃疸
    之原因應為劉醫師在腹腔鏡膽囊切除手術傷及總肝管，致總
    肝管狹窄或截斷，導致膽汁無法流入總膽管而造成黃疸；惟
    腹腔鏡膽囊切除手術發生此併發症機率為0.1-1.71%，係此
    類手術難以完全避免，劉醫師之醫療處置，並無疏失」（醫
    他卷第309、312頁）等詞，顯見醫審會係單憑被告所填載之
    手術紀錄為判斷，未深究瞭解告訴人總肝管遭截斷之原因為
    何，且醫審會亦認為本案手術引發膽道受損之併發症之機率
    為0.1-1.71%，易言之，每百件幾乎不到2件會有本件如告訴
    人之總肝管遭截斷之情形，機率顯然甚低，且絕大多數並無
    併發症發生之可能，既然腹腔鏡膽囊切除手術有高達98%不
    會有併發症發生，醫審會並未說明何以被告就本案手術係在
    上開98%機率範圍外，其未具體說明認定被告無疏失之理由
    ，率認被告之醫療處置無疏失云云，已難認有據。況且，被
    告並未區分清楚卡洛特氏三角，否則被告不會誤夾到總肝管
    ，業經本院認定如上，是上開醫審會鑑定意見未審酌至此，
    逕認被告無疏失云云，此部分鑑定意見即非可採，自無從據
    為不利被告認定之依據，本院亦不受上開鑑定報告之拘束，
    併此陳明。
　㈥綜上所述，被告身為專業醫師，其執行業務，為告訴人施行
    本案手術，本應注意執行上開手術時，應先明確辨認出總肝
    管、膽囊管及肝臟邊緣等位置，避免誤夾，然竟疏未注意於
    此，而不慎夾住總肝管，並將之截斷，導致膽汁無法順利下
    流造成黃疸之傷害結果，被告之過失與告訴人所受總肝管截
    斷、黃疸等傷害之間有相當因果關係，被告辯稱其無過失云
    云，顯屬事後卸責之詞，委無足採。本案事證明確，被告上
    開犯行，洵堪認定。至檢察官聲請傳喚告訴人；辯護人聲請
    再送醫審會補充鑑定等部分，因本院認本案事證已明，被告
    所辯亦經本院駁斥如上，是上開證人或補充鑑定部分即無傳
    喚告訴人或補充鑑定之必要，是檢察官、辯護人上開證據調
    查之聲請均應予以駁回，併此陳明。
三、論罪科刑：
  ㈠按行為後法律有變更者，適用行為時之法律。但行為後之法
    律有利於行為人者，適用最有利於行為人之法律，刑法第2
    條第1項定有明文。經查，被告行為後，刑法第284條業於10
    8年5月29日修正公布，並於同年月31日生效施行，該法第28
    4條第2項業務過失傷害罪雖於本次修正時刪除，但參之立法
    說明可知，立法者認為從事業務之人因過失行為而造成之法
    益損害未必較一般人為大，對其課以較高之注意義務，有違
    平等原則，是修法後並非不處罰業務過失傷害罪，而係直接
    適用修正後刑法第284條，不再以業務身分加重其刑責。而
    觀以修正前之刑法第284條原規定：「因過失傷害人者，處6
    月以下有期徒刑、拘役或5百元以下罰金，致重傷者，處1年
    以下有期徒刑、拘役或5百元以下罰金。從事業務之人，因
    業務上之過失傷害人者，處1年以下有期徒刑、拘役或1千元
    以下罰金，致重傷者，處3年以下有期徒刑、拘役或2千元以
    下罰金。」，修正後之條文則為：「因過失傷害人者，處1
    年以下有期徒刑、拘役或10萬元以下罰金；致重傷者，處3
    年以下有期徒刑、拘役或30萬元以下罰金。」，經比較修正
    前、後規定之結果，新法刪除從事業務之人之規定，並提高
    罰金刑上限，並無較有利於被告之情形，是依刑法第2條第1
    項規定所揭示之「從舊從輕」原則，自應適用修正前之刑法
    第284條第2項規定處斷。
  ㈡核被告上開所為，係犯修正前刑法第284條第2項前段之業務
    過失傷害罪。
　㈢爰審酌被告身為執業醫師，具有相當醫療專業，卻因其業務
    上之過失行為，導致告訴人受有前揭傷害，告訴人並因此身
    心受創，兼衡被告於本案中之醫療過失情節、告訴人所受傷
    勢、被告於本案審理時自承之智識程度、家庭生活與經濟狀
    況（本院卷第350頁）、無前科之素行（臺灣高等法院被告
    前案紀錄表）、未能坦然面對之犯後態度，暨因故未能與告
    訴人和解或取得其諒解等一切情狀，量處如主文所示之刑，
    並諭知如主文所示易科罰金之折算標準，以資懲儆。
四、末按，審判期日之訴訟程序，專以審判筆錄為證，固為刑事
    訴訟法第47條所明定，但同法第44條之1第1項復規定：「審
    判期日應全程錄音；必要時，並得全程錄影」，是審判期日
    訴訟程序之進行，除有筆錄可稽外，尚有錄音、錄影資料為
    憑，已足存證。況為順暢法庭活動，緊湊進行交互詰問，節
    省證人及鑑定人開庭時間，刑事審判期日交互詰問法庭錄音
    委外轉譯文字後，書記官應將之依刑事訴訟法第44條第1項
    規定製作為審判筆錄，此有96年刑事審判期日交互詰問法庭
    錄音委外轉譯試辦方案（現更名為刑事審判期日交互詰問法
    庭錄音委外轉譯實施要點）第1、2條規定可資參照。而本院
    考量本案案情較為專業及應檢察官聲請傳訊鑑定證人，為節
    省開庭時間，本院始定於111年7月15日審判程序所進行之交
    互詰問程序，由本院委外轉譯之方式，亦即是對於在場人之
    陳述全程錄音，而待庭訊結束，再經由特約轉譯人員聽取錄
    音內容逐字繕打完成，則其筆錄記載之完整性、正確性，已
    較諸實務上開庭同時繕打筆錄，甚且僅記載陳述概要正確、
    完整，且經本院書記官核可後附卷，本件審判筆錄已然呈現
    當事人、鑑定證人、辯護人、告訴人、告訴代理人於法庭之
    發言，本院亦就各該書證之調查，依循提示程序並告以要旨
    ，給予在場之當事人及辯護人表示意見之機會，有審判筆錄
    在卷可稽，從形式上觀察，並無辯護人所指證據調查之程序
    違法的情形存在，是辯護人據上開原因聲請再開辯論，為無
    理由，自無從准許，附此敘明。
據上論斷，應依刑事訴訟法第299條第1項前段，判決如主文。
本案經檢察官蔡啟文提起公訴，檢察官林嘉宏到庭執行職務。
中　　華　　民　　國　　111 　年　　9 　　月　　2 　　日
                  刑事第八庭　法  官  林正忠
以上正本證明與原本無異。
如不服本判決應於收受判決後20日內向本院提出上訴書狀，並應
敘述具體理由。其未敘述上訴理由者，應於上訴期間屆滿後20日
內向本院補提理由書（均須按他造當事人之人數附繕本）「切勿
逕送上級法院」。
因疫情而遲誤不變期間，得向法院聲請回復原狀。
                              書記官  張佩旻
中　　華　　民　　國　　111 　年　　9 　　月　　7 　　日
附錄本案論罪科刑法條全文：
修正前刑法第284條第2項
從事業務之人，因業務上之過失傷害人者，處1年以下有期徒刑
、拘役或1千元以下罰金；致重傷者，處3年以下有期徒刑、拘役
或2千元以下罰金。